【裁判字號】    88,上更(一),750
【裁判日期】    890221
【裁判案由】    偽造文書
【裁判全文】
臺灣高等法院刑事判決                        八十八年度上更(一)字第七五號
    上  訴  人  戊○○
    即  自訴人
    被      告  乙○○
                丁○○
                丙○○
                甲○○
右上訴人因被告偽造文書案件，不服臺灣臺北地方法院八十四年度自字第一三九０號
，中華民國八十六年三月十二日第一審判決，提起上訴，本院判決後，經最高法院發
回，本院判決如左：
    主  文
原判決關於乙○○、丁○○、丙○○、甲○○部分撤銷；發回臺灣臺北地方法院。
    理  由
一、自訴意旨略以：
  (一)被告乙○○以自訴人所任職秘書長之中華武術研究發展協會（下稱中華武協）申
    請加入中華民國體育運動總會為由，竟以「申訴書」之方式將與上開事由無關之
    事項，向教育部暨新聞界等不特定人（多數人）公然侮辱自訴人「顛倒是非、玩
    弄權術、欺上瞞下」。又意圖散布於眾以文字具體指摘、傳述自訴人「利用『中
    華台北武術協會』之名，擴充自己本身的名利，不務正事，不思好好地經營該會
    、拓展該會之方法，更令人汗顏的是利用該會做各式生意買賣，例如：於大陸、
    香港設立普洱茶的專賣店和工廠」、「還大肆利用其職稱頭銜於國內募款，而將
    募得之款項挪往大陸捐給陳家溝太極拳紀念碑，企圖提昇自己在大陸武術界的地
    位、營造個人在大陸的聲望」等不實且足以毀損自訴人名譽之事項，向中華民國
    國術會、教育部等有關機關（機構）暨新聞界等特定人（多數人）散布，嚴重毀
    損自訴人名譽，造成諸多因擾，因認其涉犯刑法第三百零九條第一項及第三百十
    條第二項之罪嫌等語。
  (二)被告丁○○、丙○○、甲○○與乙○○共同基於誹謗自訴人之犯意連絡，首推丙○○撰寫誹謗自訴人之訟爭申訴書而後交由被告乙○○、游金地簽署，又推由被
    告丁○○、甲○○或以召開國術、武術不分家之會議或以會議簽到簿、補助交通
    補助費等為由，由丁○○將訟爭申訴書所附之聯署人名單交由陳修姚、李宜芳、
    唐克杰及案外人金盛簽名，另推由甲○○將訟爭申訴書聯署人名單交由施正忠
    簽名，最後再由被告乙○○於其家中寄發，被告丁○○、丙○○、甲○○三人雖
    未於訟爭申訴書上聯署簽名，但由其等撰寫、交付他人簽名及寄發訟爭申訴書之
    行為以觀，其等確與被告乙○○有誹謗共同犯意之連絡及行為之分擔，應屬共同
    正犯。
  (三)又被告丁○○、丙○○、甲○○為達誹謗自訴人之目的，係以召開國術、武術不
    分家會議紀錄等為名使陳修姚、李宜芳、唐克杰、施正忠、涂金盛簽名，但並未
    提供訟爭申訴書供其觀看，事後更未經同意將其等之簽名附於訟爭申訴書後，以
    其等之名義由被告乙○○予以寄發，被告丁○○、丙○○、甲○○、乙○○四人
    之行為已觸犯刑法第二百十條、二百十六條偽造文書及行使偽造文書之罪，並係
    以偽造文書、行使偽造文書為方法，達到誹謗自訴人之目的，兩者間具牽連關係
    ，依刑法第五十五條之規定，應從一重行使偽造私文書罪處斷。
二、原判決認定上訴人即自訴人戊○○係自訴被告乙○○、丁○○、丙○○、甲○○
    共同公然侮辱、誹謗自訴人，及未經陳修姚、李宜芳、唐克杰、施正忠、涂金盛
    之同意將渠等之簽名附於訟爭申訴書後，偽造文書並行使之，是其所自訴行使偽
    造私文書部分之直接被害人應係陳修姚、李宜芳、唐克杰、施正忠、涂金盛，而
    非自訴人戊○○，其就行使偽造文書部分既非直接被害人，就該部分自不得提起
    自訴。又行使偽造私文書罪之法定本刑為「五年以下有期徒刑」，公然侮辱及誹
    謗罪之刑度分別為「拘役或三百元以下之罰金」及「二年以下有期徒刑、拘役或
    一千元以下之罰金」，自訴人不得提起之自訴部分既係較重之行使偽造私文書罪
    ，揆諸前揭說明，本件自訴為不合法云云，因而諭知不受理之判決，固非無見。
三、惟查關於刑法第二百十條偽造私文書罪，其得提起自訴之被害人，依司法院院字
    第一七○二號解釋及最高法院二十五年上字第五○一九號、二十九年上字第一七
    八七號判例所示意旨，應不以文書之真名義人為限。苟因該項偽造或變造之文書
    足以蒙受損害者，即屬本罪之直接被害人，可提起自訴。本件上訴人之自訴意旨
    既係謂被告丁○○、丙○○、甲○○與乙○○四人基於共同之犯意聯絡，為達毀
    謗上訴人之目的，由被告丁○○、丙○○、甲○○以召開國術、武術不分家會議
    紀錄等為名，使陳修姚、李宜芳、唐克杰、施正忠、涂金盛簽名，但並未提供訟
    爭申訴書供其觀看，事後更未經同意將其等之簽名附於訟爭申訴書後，以其等之
    名義由被告乙○○予以寄發，被告四人之行為係以行使偽造私文書之方法，達到
    毀謗上訴人之目的，牽連犯刑法第二百十六條、第二百十條、第三百零九條第一
    項、及第三百十條第二項之罪嫌，則自訴意旨應係以被告等行使偽造私文書足以
    使其蒙受損害為由而提起自訴，揆諸前揭說明，似非不得提起自訴；原判決未詳
    予研求，即認自訴人非直接被害人，不得提起自訴，而為自訴不受理之諭知，自
    非妥適，上訴人提起上訴執以指摘原判決不當，為有理由，自應由本院將原判決
    撤銷，發回原審法院，並不經言詞辯論為之。
據上論斷，應依刑事訴訟法第三百六十九條第一項但書、第三百七十二條，判決如主
文。
中     華     民     國    八十九   年       二       月      二十一    日
                             臺灣高等法院刑事第二十三庭
                                 審判長法  官  劉  靜  嫻
                                       法  官  王  炳  梁
                                       法  官  宋      祺
右正本證明與原本無異。
如不服本判決應於收受送達後十日內向本院提出上訴書狀，其未敘述上訴之理由者並
得於提起上訴後十日內向本院補提理由書（均須按他造當事人之人數附繕本）。
                                       書記官  郭  淑  卿
中     華     民     國    八十九   年       二       月     二十三     日


司法院資訊處製作；財團法人民間司法改革基金會備份。
